【裁判字號】    96,易,641
【裁判日期】    970108
【裁判案由】    詐欺
【裁判全文】
臺灣基隆地方法院刑事判決               96年度易字第641號
公  訴  人  臺灣基隆方法院檢察署檢察官
被      告  丙○○
                    （現於臺灣基隆看守所附設勒戒所勒戒中
上列被告因詐欺案件，經檢察官提起公訴（96年度偵字第3385、
4185、4373號）， 本院判決如下：
    主  文
丙○○幫助意圖為自己不法之所有，以詐術使人將本人之物交付
，累犯，處有期徒刑陸月，如易科罰金，以新台幣壹仟元折算壹
日。
    事  實
一、丙○○前因竊盜、偽造特種文書及偽造私文書等案件，經本
    院以89年度訴字第407 號判決判處有期徒刑3 年、4 月、1
    年6 月，應執行有期徒刑4 年6 月，經上訴後，其中偽造特
    種文書部分因撤回上訴確定，其餘部分經臺灣高等法院以89
    年度上訴字第3819號判決判處有期徒刑1 年、3 年，應執行
    有期徒刑3 年8 月確定，並經臺灣高等法院就前開判決所科
    之刑，以90年度聲字第979 號裁定定應執行有期徒刑4 年，
    於民國92年3 月11日因假釋出監，保護管束期滿未經撤銷假
    釋，未執行之刑以已執行論，於93年2 月22日執行完畢。詎
    其未知悔悟，明知金融機構帳戶為個人信用之表徵，且申請
    開立金融帳戶並無任何特殊限制，任何人只要有些許款項，
    均可自行至不同金融機構申請開立多數帳戶使用，並預見將
    自己所有之帳戶存摺、提款卡及密碼交付他人使用，可能因
    此供不法詐騙份子利用以詐術使他人將款項匯入後，再予提
    領使用，因而幫助他人從事詐欺取財之目的，竟為貪圖不法
    利益，基於幫助他人詐欺取財之不確定故意，於96年5 月20
    日某時，在不詳地點，將其所有於基隆東信路郵局開設帳號
    00000000000000號帳戶及於彰化商業銀行東基隆分行開設帳
    號00000000000000號帳戶之存摺、提款卡及密碼，交付予真
    實身分不詳之成年人。嗣己○○等人於下列時、地遭受詐騙
    ，分別將款項匯入丙○○交付不詳人士使用之上開帳戶內：
（一）己○○於96年5 月22日下午5 時15分許，接獲一姓名、年
      籍不詳自稱邱小姐之成年女子使用呂學彬（另案偵辦中）
      申辦門號0000000000號行動電話來電，佯稱己○○所有於
      郵局開設之帳戶遭設定為轉帳帳戶，若未取消設定，每月
      將遭固定扣款等語，致己○○陷於錯誤，而於同日下午，
      在臺北市○○區○○路3 段25號郵局，先後持其所有華南
      商業銀行帳號0000000000000000000 號帳戶及向友人游雅
      馨借得郵局帳號0000000000000000000 號帳戶之金融卡，
      依指示操作自動櫃員機，而先後於同日下午5 時45分及6
      時37分許，分別將新台幣（下同）2 萬8,828 元及8,811
      元（另各支付手續費17元）匯入前開丙○○交付不詳人士
      使用之彰化商業銀行帳戶，始知受騙。
（二）庚○○於96年5 月22日下午5 時30分許，接獲一姓名、年
      籍不詳自稱邱小姐之成年女子來電，自稱係奇摩拍賣網之
      賣家，佯稱庚○○因曾購買DVD ，帳戶遭設定成為分期付
      款帳戶，若未取消分期付款之設定，每月將遭固定扣款
      1,000 元等語，庚○○信以為真，遂依指示撥打00000000
      00號電話，由另名身分不詳自稱「江榮賓主任」之成年男
      子接聽電話，該男子訛稱若庚○○未依指示操作自動提款
      機，當晚即將遭扣款2,000 元等語，致庚○○陷於錯誤，
      而於同日下午，在臺北市○○區○○路明德郵局，依指示
      操作自動櫃員機，於同日下午6 時28分許，將6,060 元（
      另支付17元手續費）匯入前開丙○○交付不詳人士使用之
      彰化商業銀行帳戶，始知受騙。
（三）甲○○於96年5 月22日下午6 時許，接獲一姓名、年籍不
      詳自稱盧小姐之成年女子來電，自稱係奇摩拍賣網之賣家
      ，佯稱甲○○因曾使用奇摩拍賣網購物轉帳錯誤，遭設定
      成為分期付款帳戶等語，致甲○○陷於錯誤，而於同日下
      午，在高雄市三民區○○○路郵局，依指示操作自動櫃員
      機，於同日下午6 時42分許，將2 萬9,989 元（另支付17
      元手續費）匯入前開丙○○交付不詳人士使用之彰化商業
      銀行帳戶，始知受騙。
（四）丁○○於96年5 月22日下午5 時許，接獲一姓名、年籍不
      詳自稱顏小姐之成年女子以0000000000號行動電話之來電
      ，自稱係奇摩拍賣網之賣家，佯稱丁○○因曾使用奇摩拍
      賣網購物匯款錯誤，遭設定成為分期付款帳戶，若未取消
      設定，每月將固定遭扣款440 元共12期，並欲將遭扣款之
      金額退予丁○○等語，致丁○○陷於錯誤，而於同日下午
      ，在臺北市○○區○○路55號郵局，分別持其所有中華信
      託商業銀行帳號0000000000000000號及向友人借得郵局帳
      號0000000000000000號帳戶之金融卡，依指示操作自動櫃
      員機，先後於同日下午7 時1 分及7 時18分許，將1 萬
      4710元及4,202 元（另各支付17元手續費）匯入前開丙○○交付不詳人士使用之彰化商業銀行帳戶，始知受騙。
（五）陳乃甄於96年5 月22日下午5 時30分許，接獲一姓名、年
      籍不詳自稱童主任之成年人以0000000000號行動電話之來
      電，佯稱陳乃甄因曾使用奇摩拍賣網購物匯款錯誤，遭設
      定成為分期付款帳戶，需依指示操作自動櫃員機查詢帳號
      及時間，以便取消設定等語，致陳乃甄陷於錯誤，而於同
      日下午，依指示操作自動櫃員機，於同日下午7 時26分許
      ，將4,242 元（另支付17元手續費）匯入前開丙○○交付
      不詳人士使用之彰化商業銀行帳戶，始知受騙。
（六）戊○○於96年5 月24日下午4 時許，接獲一姓名、年籍不
      詳之成年人來電，佯稱戊○○之父親遭地下錢莊綁架，須
      依指示匯款等語，致戊○○陷於錯誤，而於同日下午，在
      臺中市英才郵局，依指示操作自動櫃員機，於同日下午7
      時34分許，將5 萬元匯入前開丙○○交付不詳人士使用之
      郵局帳戶，始知受騙。
二、案經蕭鈺琦、丁○○訴由基隆市警察局第二分局及陳乃甄訴
    由臺北市政府警察局信義分局報請臺灣基隆地方法院檢察署
    檢察官偵查起訴。
    理  由
壹、證據能力部分
    按被告以外之人於審判外之言詞或書面陳述，除法律有規定
    者外，不得作為證據；又被告以外之人於審判外之陳述，雖
    不符合刑事訴訟法第159 條之1 至第159 條之4 之規定，而
    經當事人於審判程序同意作為證據，法院審酌該言詞陳述或
    書面陳述作成時之情況，認為適當者，亦得為證據，而當事
    人、代理人或辯護人於法院調查證據時，知有上開不得為證
    據之情形，而未於言詞辯論終結前聲明異議者，視有前項之
    同意，刑事訴訟法第159 條第1 項及第159 條之5 分別定有
    明文。證人己○○、庚○○、甲○○、丁○○、陳乃甄及戊○○於警詢中所為之陳述，雖為被告丙○○以外之人於審判
    外之言詞陳述，然經本院於審判程序提示予被告並告以要旨
    ，均經被告表示無意見，且未聲明異議，又本院審酌證人己○○、庚○○、甲○○、丁○○、陳乃甄及戊○○警詢筆錄
    之記載，並無不正取供之情事，且證人於警詢時並無具結之
    可能，是就該等審判外言詞陳述作成時之情況，均應認為適
    當，依前揭法條意旨，均得援為本案證據。
貳、事實認定部分
一、訊據被告固坦承上開彰化商業銀行及郵局帳戶為其所有之事
    實，惟矢口否認有何幫助詐欺取財之犯行，辯稱於96年5 月
    20日攜帶上開2 帳戶之存摺及提款卡，前往基隆市○○路郵
    局之自動櫃員機辦理提款卡之密碼變更，完成後前往基隆市
    ○○路之彰化商業銀行刷存摺，並將該等帳戶之存摺及提款
    卡均放置於褲子口袋後返家，至96年6 月某日接獲警方通知
    ，始發現該等帳戶之存摺及提款卡遺失云云，惟查：
（一）前開基隆東信路郵局帳號00000000000000號帳戶及彰化商
      業銀行東基隆分行帳號00000000000000號帳戶確為被告開
      設所有等情，業據被告於警詢、偵查及本院審理中坦認無
      訛（見臺灣基隆地方法院檢察署96年度偵字第3385號偵查
      卷宗第5 、23、24頁，本院準備程序筆錄第2 頁），並有
      郵政儲金人紀要、臺灣郵政股份有限公司基隆郵局96年7
      月12日基營字第0960100471號函檢附客戶資料、彰化商業
      銀行東基隆分行96年5 月28日彰東基字第0960064 號函所
      附被告開戶資料在卷可稽（見前開檢察署96年度偵字第
      3385號偵查卷宗第10、35至36頁、96年度偵字第4185號偵
      查卷宗第12至14頁），應堪認定。
（二）又己○○、庚○○、甲○○、丁○○、陳乃甄及戊○○確
      於上開時間接獲前揭電話，並依指示將上述款項匯入被告
      前述帳戶等事實，亦據證人己○○、庚○○、甲○○、丁○○、陳乃甄及戊○○於警詢時證述在卷（見前開檢察署
      96年度偵字第4373號偵查卷宗第9 至18頁、96年度偵字第
      4185號偵查卷宗第5 至6 頁、96年度偵字第3385號偵查卷
      宗第8 至9 頁），另有己○○、庚○○、甲○○、丁○○
      、陳乃甄提供之中華郵政公司自動櫃員機儲戶交易明細表
      、戊○○提供之郵政國內匯款執據及彰化商業銀行東基隆
      分行96年5 月28日彰東基字第0960064 號函檢附被告開設
      該銀行帳戶往來明細、被告開設郵局帳戶往來明細附卷供
      參（見前開96年度偵字第4373號偵查卷宗第19至22頁、96
      年度偵字第4185號偵查卷宗第16至17、20頁、96年度偵字
      第3385號偵查卷宗第11、12頁），已足認定。
（三）被告雖辯稱攜帶上開帳戶之存摺及提款卡前往自動櫃員機
      辦理提款卡之帳戶變更，存摺及提款卡在不詳時間遺失云
      云，然查，被告於本院審理時供稱因暫時不打算使用上開
      帳戶，故辦理提款卡之密碼變更，將原先使用之密碼變更
      為較易記憶之密碼，避免日後使用時忘記，遂持上開帳戶
      之存摺及提款卡至自動櫃員機辦理密碼變更等情，且被告
      僅於95年12月8 日變更前開郵局帳戶之存摺密碼，另於96
      年1 月29日變更上揭彰化商業銀行帳戶之存摺取款密碼，
      於96年5 月20日均未辦理上開2 帳戶之存摺取款密碼變更
      ，此有臺灣郵政股份有限公司基隆郵局96年7 月12日基營
      字第0960100471號函及檢附存簿變更查詢資料、彰化商業
      銀行東基隆分行96年7 月16日彰東基字第0960081 號函在
      卷可稽（見前揭檢察署96年度偵字第3385號偵查卷宗第35
      、36、38頁），縱或被告所為變更提款卡密碼之辯解屬實
      ，被告於96年5 月20日亦僅以操作自動櫃員機之方式變更
      提款卡密碼，並未辦理存摺密碼之變更，衡情，被告僅須
      攜帶提款卡前往即可，何以竟攜帶無需使用之存摺，徒增
      存摺遺失之風險，堪認被告上開辯解非屬可信；又被告於
      偵查中稱上開帳戶之提款卡密碼分別變更為8889及888889
      號等語，然於本院審理時改稱密碼分別變更為8888 及888
      888 號等語（見上開96年度偵字第3385號偵查卷宗第24頁
      ，本院準備程序筆錄第2 頁），足見被告於偵、審中，就
      該等帳戶提款卡變更後之密碼為何，所述已有不符，顯與
      其所辯係為將提款卡密碼變更為較易記憶之數字，避免日
      後忘記等情，已屬非合；再者，被告於本院審理時陳稱辦
      理密碼變更後，並未將變更後之密碼寫下來等語（見本院
      準備程序筆錄第2 頁），則縱使被告確將密碼變更為上述
      由重複數字組合而成之密碼，因阿拉伯數字甚多，且數字
      排列組合之結果各有不同，若非被告告知密碼內容，他人
      如何知悉上開帳戶之提款卡密碼係由重複數字組合而成，
      復得以知悉係使用何數字，亦徵上開帳戶之存摺、提款卡
      及密碼，應係由被告交付予他人使用；另以，被告陳稱於
      96年5 月20日辦理前開帳戶之提款卡密碼變更之後，遂將
      存摺及提款卡放入褲子口袋，並騎車返家等語（見本院準
      備程序筆錄第2 至3 頁），果若被告所辯與事實相符，當
      信其當日攜帶前開帳戶提款卡出門之目的，即係辦理提款
      卡之密碼變更，復自被告為避免日後使用上開帳戶時，發
      生忘記提款卡密碼之情形，而事先變更提款卡密碼之行為
      觀之，足見被告行事謹慎，則當其辦畢提款卡密碼變更返
      家後，衡情應係立即妥善藏放前開帳戶之存摺及提款卡，
      又被告係將上開帳戶之存摺及提款卡置放於褲子口袋內，
      非另行放置於其他提袋中，果若上開帳戶之存摺及提款卡
      確係在路程中遺失，被告於返家時應得以及時發現，並辦
      理掛失程序避免帳戶遭盜用，然被告竟稱返家後並未注意
      前開帳戶之存摺及提款卡，遲至96年6 月接獲警方通知，
      始發現前開帳戶之存摺及提款卡遺失云云，與常情有違，
      顯非可採。是認被告應係於96年5 月20日某時，將上開帳
      戶之存摺、提款卡及密碼交付身分不詳之他人使用，被告
      所持前開辯解，難謂可信。
（四）另按在金融機構開立帳戶、請領存摺及提款卡使用，係針
      對個人身分之社會信用而予以資金流通，具有強烈之屬人
      性格，而金融帳戶作為個人理財之工具，申請開設並無任
      何特殊之限制，一般民眾均得以存入最低開戶金額之方式
      申請使用，且同一人得在不同之金融機構申請數個存款帳
      戶使用，乃眾所週知之事實；依一般人之社會經驗，若遇
      陌生人捨以自己名義申請帳戶，反向不特定人蒐集金融帳
      戶使用，衡情應對該帳戶是否供合法使用一節有所懷疑，
      且近年詐騙集團犯案猖獗，利用帳戶掩飾、隱匿詐財贓款
      之事，迭有所聞，被告為成年人，具有高中肄業學歷，就
      此當無不知之理，足認被告就該帳戶可能供他人為不法犯
      罪所用一節，應已有認識，而被告竟仍將前開帳戶之存摺
      、提款卡及密碼交付身分不詳之他人使用，故認被告確有
      幫助收受帳戶之人，利用其提供之帳戶詐欺取財之不確定
      故意甚明，本件事證明確，被告犯行堪以認定。
二、論罪科刑部分
（一）按刑法上之幫助犯，係對於犯罪與正犯有共同之認識，以
      幫助之意思，對於正犯資以助力，而未參與犯罪行為者而
      言，如未參與實行構成要件之行為，且係出於幫助之意思
      ，提供助力，即屬幫助犯，而非共同正犯（最高法院49年
      台上字第77號判例可資參照）。本件被告基於幫助之犯意
      ，將其所有前揭帳戶之存摺、提款卡及密碼交付予身分不
      詳之成年人使用，使真實身分不詳之成年人對己○○、庚○○、甲○○、丁○○、陳乃甄及戊○○施以前開詐術，
      致己○○、庚○○、甲○○、丁○○、陳乃甄及戊○○陷
      於錯誤，而將前開金額匯入被告交付之帳戶內，而為他人
      之詐欺取財行為提供助力，核被告所為，係犯刑法第30條
      第1 項、第339 條第1 項之幫助詐欺取財罪。
（二）被告同時將上開2 個帳戶之存摺、提款卡及密碼交付予身
      分不詳之成年人，使己○○、庚○○、甲○○、丁○○、
      陳乃甄及戊○○遭受詐騙，將前開金錢分別匯入被告交付
      之帳戶內，因被告係以一幫助行為，幫助他人為數個犯罪
      行為，故就被告上開所為，應依刑法第55條想像競合之規
      定，論以一罪。
（三）被告曾受如事實欄所載之徒刑執行完畢，此有臺灣高等法
      院被告前案紀錄表在卷供參，其受徒刑之執行完畢，再為
      本件幫助詐欺取財之犯行，係於5 年以內故意再犯有期徒
      刑以上之罪，為累犯，應依刑法第47條第1 項之規定加重
      其刑。
（四）被告基於幫助之犯意為上開犯行，為幫助犯，爰依刑法第
      30條第2 項之規定，按正犯之刑減輕之，並先加後減之。
（五）爰審酌被告將帳戶交付予不法詐騙分子使用，致被害人受
      有損害，並使犯罪追查趨於複雜，影響社會正常交易安全
      及秩序非微，法治觀念顯有偏差，且被告矢口否認犯行，
      犯後態度不佳，難認有悔悟之心等一切情狀，量處如主文
      所示之刑，並諭知易科罰金之折算標準。
據上論斷，應依刑事訴訟法第299 條第1 項前段，刑法第339 條
第1 項、第47條第1 項、第30條、第41條第1 項前段，刑法施行
法第1 條之1 ，判決如主文。
本案經檢察官乙○○到庭執行職務。
中    華    民    國    97    年    1     月    8     日
                  刑事第二庭審判長法    官  陳志祥
                                  法    官  楊皓清
                                  法    官  邰婉玲
以上正本證明與原本無異。
如不服本判決應於收受本判決後10日內向本院提出上訴書狀，其
未敘述上訴理由者，並得於提起上訴後10日內向本院補提理由書
狀（均須按他造當事人之人數附繕本）「切勿逕送上級法院」。
中    華    民    國    97    年    1     月    8     日
                                  書 記 官  彭筠凱
附錄所犯法條：
中華民國刑法第339條第1項
（普通詐欺罪）
意圖為自己或第三人不法之所有，以詐術使人將本人或第三人之
物交付者，處5年以下有期徒刑、拘役或科或併科1千元以下罰金
。


司法院資訊處製作；財團法人民間司法改革基金會備份。
